臺灣高等法院民事判決　　　　　　　　92年度上更(二)字第90號
上　訴　人　甲○○
被 上訴 人　乙○○
訴訟代理人　朱俊雄律師
複 代理 人　劉嵐律師
　　　　　　林雅君律師
上列當事人間請求給付報酬事件，上訴人對於中華民國86年11月
5日台灣台北地方法院86年度訴字第683號第一審判決提起上訴，
經最高法院發回更審，本院於96年3月20日言詞辯論終結，判決
如下：
    主  文
原判決關於駁回上訴人後開第二項之訴部分，及該部分假執行之
聲請，暨訴訟費用之裁判除確定部分外，均廢棄。
被上訴人應給付上訴人新台幣壹佰捌拾伍萬元，及自民國86年2
月21日起至清償日止，按年息5％計算之利息。
第一、二審及發回前第三審訴訟費用除確定部分外，由被上訴人
負擔。
本判決命被上訴人給付部分，於上訴人以新台幣陸拾壹萬柒仟元
為被上訴人供擔保後得假執行；但被上訴人如以新台幣壹佰捌拾
伍萬元為上訴人預供擔保，得免假執行。
    事實及理由
一、上訴人聲明：（一）原判決除確定部分外廢棄。（二）前開
    廢棄部分，被上訴人應給付上訴人新台幣（下同）185萬元
    ，及自民國（下同）86年2月21日起至清償日止，按年息5％
    計算之利息。（三）願供擔保，請准宣告假執行。
    被上訴人聲明：（一）上訴駁回。（二）如受不利之判決，
    願供擔保請准免為假執行。
二、上訴人起訴主張：被上訴人於73年、74年間委任伊居間協調
    處理被上訴人與訴外人楊清儀前合資購買訴外人鄭明彩等人
    所有坐落重測前台北市松山區○○○段331地號等10筆土地
    之買賣過戶，及促成被上訴人與訴外人丙○○之合建事宜。
    兩造約定被上訴人應給付伊之報酬，有關土地買賣過戶部分
    ，被上訴人與楊清儀應給付伊面積30坪之房屋1戶連同基地
    所有權應有部分，經以每坪13萬元計算，折價為390萬元，
    被上訴人應給付伊1／2之價金即195萬元。另就伊促成被上
    訴人與丙○○合建部分，被上訴人應就合建之土地面積207.
    019坪，按每坪1萬元計付酬金，計207萬元（不足1坪之尾數
    不予計算），被上訴人應給付伊之酬金共計402萬元。伊就
    上開受任事務已依約處理完畢，詎被上訴人僅給付伊部分酬
    金217萬元，尚欠185萬元未付。爰依委任之法律關係，求為
    命被上訴人給付185萬元，及自起訴狀繕本送達翌日即86年2
    月21日起至清償日止，按年息5％計付利息之判決（另上訴
    人起訴請求確認伊就執有被上訴人所有坐落台北市○○段○
    ○段791-2地號土地所有權應有部分1萬分之6653之所有權狀
    有留置權關係存在部分，業經本院89年度上更(一)字第385號
    及最高法院判決上訴人敗訴確定）。
    被上訴人則以：伊委任上訴人協調處理土地買賣及合建之報
    酬，依序為100萬元及207萬元，共計307萬元。伊先後已給
    付上訴人酬金計217萬元，另將伊對訴外人楊添源之120萬元
    債權讓與上訴人抵充酬金，伊實際上已溢付30萬元。縱認伊
    未付清報酬，亦僅欠90萬元；且因上訴人未依約完成撰約及
    土地合併分割手續，並於委任關係終止後，未就其受委任之
    合建事宜為任何報告，依民法第548條規定，亦不得請求伊
    給付該報酬云云，資為抗辯。
三、兩造不爭執之事實：
（一）上訴人於73、74年間受被上訴人委託處理被上訴人與訴外
      人楊清儀合資購買訴外人鄭明彩等人土地買賣過戶事宜，
      於77年間辦理完畢。
（二）上訴人並另受委託處理被上訴人提供其名下所有坐落台北
      市○○區○○段2小段第791-2地號等12筆土地與訴外人丙
      ○○合建事宜。
（三）被上訴人先後給付上訴人委任報酬計217萬元。
四、上訴人主張被上訴人積欠伊委任報酬185萬元請求給付，有
    無理由，詳述如下：
（一）經查上訴人主張伊受任協調處理被上訴人與楊清儀合資購
      買土地買賣過戶部分，報酬原約定為30坪之房屋1戶連同
      基地所有權應有部分，嗣經按每坪13萬元計算，折價為39
      0萬元，楊清儀應負擔之195萬元已於79年間履行完畢等情
      ；經核與楊清儀之子即證人楊添源到場證稱：伊之父與被
      上訴人合資購買土地，伊之父部分本來要付上訴人酬金半
      間房子，後來以每坪13萬元計算，於79年底結清，付上訴
      人195萬元，約合15坪等語（本院上字卷第1宗173頁背面
      ）相符。參諸被上訴人亦自認其就與楊清儀合資購買土地
      部分，應給付上訴人之酬金為1戶房屋，故以1／2計算（
      本院上更(二)卷第1宗40頁）；上訴人主張被上訴人應給付
      伊處理購買土地部分之委任報酬為195萬元，應屬有據。
      雖被上訴人所書之對帳單記載1／2戶房屋為100萬元（原
      審卷145頁），惟此係被上訴人單方所為記載，既與證人
      楊添源之證言不合，且無其他反證足以證明兩造約定此部
      分之委任報酬為100萬元，被上訴人抗辯此部分之委任報
      酬為100萬元，尚難採信。上訴人主張被上訴人應給付伊
      處理購買土地部分之委任報酬為195萬元，堪信為真實。
（二）次查上訴人主張伊另受被上訴人委託處理被上訴人提供名
      下所有土地與訴外人丙○○合建事宜，按每坪1萬元計算
      酬金，207坪為207萬元等情；經被上訴人自認伊同意此部
      分報酬為207萬元（原審卷171頁背面），上訴人此部分主
      張，自堪信為真實。
（三）依上所述，被上訴人應給付上訴人之委任報酬計402萬元
      （195萬元加207萬元，計402萬元）。又兩造均不爭執被
      上訴人已給付217萬元，另雖被上訴人抗辯伊所書之對帳
      單第2項記載：「78年7月12日由楊添源付120萬元」（原
      審卷145頁），是指楊添源欠伊120萬元，由上訴人向楊添
      源收取，但上訴人沒向楊添源拿云云（原審卷171-172頁
      ）；惟查該項記載如係被上訴人將伊對楊添源之債權讓與
      上訴人，亦須經上訴人同意即須兩造合意始成立債權讓與
      契約，然上訴人否認受讓上開債權，被上訴人自不得執伊
      單方在對帳單上所為記載，而認此部分120萬元已為清償
      。
（四）按被上訴人應給付上訴人之委任報酬計402萬元，已如前
      述，而依被上訴人所書之對帳單記載，伊已給付上訴人33
      7萬元（原審卷145頁），依此計算，被上訴人尚欠上訴人
      65萬元（402萬元減337萬元，計65萬元）；又被上訴人所
      書之對帳單第2項記載「由楊添源付120萬元」，未能認被
      上訴人對上訴人已為清償，亦如前述；依此計算，上訴人
      主張被上訴人尚積欠伊委任報酬185萬元，應屬有據（65
      萬元加120萬元，計185萬元）。復查上訴人執有被上訴人
      之子周賢偉所書之紀錄單（原審卷12頁、本院上字卷第2
      宗6頁、上更(一)卷52頁）；該紀錄單上記載：「84.9.15
      ，吳代書，650,000，84.12.30。84.9.15，吳代書，1,
      200,000，85.8.30。契約完成之日開始起算」，經證人丙
      ○○到場證稱：該記載是指合建契約在84年9月15日簽約
      的話，被上訴人就開84年12月30日及85年8月30日的票2張
      給上訴人（原審卷129頁背面-130頁）；及周賢偉所寫之
      紀錄單，上面記載數字的錢是預定要付給上訴人（本院上
      字卷第1宗61頁）等語。觀之被上訴人陳述合建房屋於81
      年間即已完工（原審卷156頁），及上訴人執有上開紀錄
      單，且其上記載被上訴人應給付上訴人185萬元等情，上
      訴人主張被上訴人尚積欠伊委任報酬185萬元，堪信為真
      實。
（五）另查上訴人已擬具日期為84年10月13日之「提供土地建築
      房屋契約書」交付被上訴人，為被上訴人所不爭執；被上
      訴人雖抗辯上訴人拒不依伊之要求更正，致伊日後另行委
      託律師擬具「提供土地建築房屋契約書」（原審卷54-57
      頁），上訴人未依委任本旨及伊之指示完成契約，不得請
      求報酬云云。惟為上訴人所否認，並主張伊受委任事項不
      及於擬具合建契約書等語。經查被上訴人自認伊所書之對
      帳單上記載「土地每坪1萬元」，是上訴人講的，跟伊說
      要辦理到土地可以合建的話，要1坪1萬元（本院上更(二)卷
      第2宗22頁）；並未提及上訴人須擬具契約書，故上訴人
      主張伊受委任事項不及於擬具合建契約書，應堪採信。縱
      認上訴人受委任事項包括擬具合建契約書，惟被上訴人並
      未舉證證明伊在收受上訴人所擬具日期為84年10月13日之
      「提供土地建築房屋契約書」後，認應更正並促請上訴人
      更正而上訴人拒絕更正，所為上訴人拒絕更正契約書之陳
      述難信為真實；而被上訴人嗣後自行另委託律師擬具「提
      供土地建築房屋契約書」，亦堪認係其自行終止兩造間之
      委任契約，上訴人就其已處理部分，仍得請求報酬（參見
      民法第548條第2項）。而被上訴人自認上訴人處理合建部
      分之報酬為207萬元，已如前述，自應給付之。
（六）至有關被上訴人指摘合建土地中有4筆土地所有權移轉於
      上訴人之妻吳高美蓉名下部分，經查被上訴人委託律師丁
      ○○於85年11月4日對上訴人所發之郵局存證信函記載：
      871-19等4筆土地既由上訴人依約移轉至丙○○指定之吳
      高美蓉名下等語（原審卷259頁背面）；又台灣台北地方
      法院檢察署86年度偵字第21812號訊問筆錄亦記載，被上
      訴人稱：79年時透過上訴人與丙○○談合建的事，當時口
      頭有達成合建約定，伊的土地放在吳高美蓉名下是丙○○
      決定的（本院上字卷133頁）；而丙○○亦曾委託律師於8
      6年10月30日寄發郵局存證信函予吳高美蓉與上訴人，表
      示吳興段2小段871-2、871-7、871-8、871-19地號等應移
      轉登記伊之4筆土地，係信託登記在上訴人之妻吳高美蓉
      名下，伊表示終止信託關係等語（本院上字卷135-139頁
      ）。丙○○復對吳高美蓉起訴請求吳高美蓉應將上開4筆
      土地所有權移轉登記予伊，經台灣台北地方法院87年度重
      訴字第675號、本院89年度重上字第509號判決及最高法院
      92年度台上字第1978號裁定吳高美蓉應將該4筆土地所有
      權移轉登記予丙○○確定，有上開卷宗可稽。依上情觀之
      ，上訴人主張合建土地中有4筆土地係伊依丙○○之指示
      移轉登記予伊之妻吳高美蓉所有，非伊受被上訴人委任處
      理之事務，應屬有據，堪以採信；被上訴人不得以此事由
      拒絕給付上訴人委任報酬。
（七）按受任人應受報酬者，除契約另有訂定外，非於委任關係
      終止及為明確報告顛末後，不得請求給付，民法第548條
      第1項固有明文。被上訴人雖抗辯上訴人未就委任事務明
      確報告顛末云云，惟被上訴人既自認伊已給付上訴人217
      萬元，扣除被上訴人認伊就購買土地部分已給付上訴人50
      萬元，則被上訴人就委任上訴人處理合建事宜部分已給付
      167萬元；參諸被上訴人自認伊一向信賴上訴人，到一定
      進度時，上訴人開價多少，伊不計較全額支付等情（原審
      卷156頁），足見上訴人主張兩造並未約定上訴人應於委
      任任關係終止及為明確報告顛末後，始得請求給付報酬，
      而係屬契約另有訂定之情形，應屬有據。
（八）末按有關被上訴人抗辯上訴人應辦理吳興段2小段791-2、
      784-7地號土地合併事宜而未辦理部分，並未據被上訴人
      證明兩造間之委任契約有約定上訴人應辦理此項事務。而
      上訴人所擬日期為84年10月13日之「提供土地建築房屋契
      約書」第5條第5項載明：乙方（即丙○○）辦妥791-2地
      號土地之所有權移轉登記後，應於20日內就791-2、784-7
      地號土地辦理合併登記（原審卷18頁）；惟被上訴人與丙
      ○○於85年2月9日簽立之「提供土地建築房屋契約書」，
      並無上開2筆土地應辦理合併登記之約定；且被上訴人曾
      於85年7月18日以郵局存證信函要求上訴人交付上開2筆土
      地之所有權狀（原審卷36-38頁）；綜合上情，上訴人主
      張由此可見被上訴人並不知該2筆土地應辦理合併，亦從
      未委任伊辦理該2筆土地合併或分割持分事宜等語，應可
      採信。
（九）依上所述，上訴人已完成被上訴人委任處理之事務，被上
      訴人復無可拒絕給付委任報酬之事由，上訴人請求被上訴
      人給付委任報酬，為有理由。
五、綜上所述，上訴人依委任之法律關係請求被上訴人給付報酬
    185萬元，及自起訴狀繕本送達翌日即86年2月21日起至清償
    日止，按年息5％計算之利息，為有理由，應予准許。原審
    就上開應准許部分所為上訴人敗訴判決，尚有未洽；上訴論
    旨指摘原判決此部分不當，求予廢棄改判，為有理由。末按
    兩造均陳明願供擔保聲請宣告准、免假執行，經核並無不合
    ，爰分別酌定相當之金額准許之。
六、兩造其餘之攻擊或防禦方法及未經援用之證據，經本院斟酌
    後，認為均不足以影響本判決之結果，無逐一詳予論駁之必
    要。併此敘明。
七、據上論結，本件上訴為有理由，依民事訴訟法第450條、第
    78條、第463條、第390條第2項、第392條第2項，判決如主
    文。
中　　華　　民　　國　　96　　年　　4 　　月　　3 　　日
                  民事第八庭
                      審判長法　官  吳景源
　　　　　　　　　　　　　　法　官  滕允潔
　　　　　　　　　　　　　　法　官  鄭威莉
正本係照原本作成。
如不服本判決，應於收受送達後20日內向本院提出上訴書狀，其
未表明上訴理由者，應於提出上訴後20日內向本院補提理由書狀
（均須按他造當事人之人數附繕本）上訴時應提出委任律師或具
有律師資格之人之委任狀；委任有律師資格者，另應附具律師資
格證書及釋明委任人與受任人有民事訴訟法第466條之1第1項但
書或第2項（詳附註）所定關係之釋明文書影本。
中　　華　　民　　國　　96　　年　　4 　　月　　4 　　日
　　　　　　　　　　　　 　 書記官  陳樂觀
附註：
民事訴訟法第466條之1（第1項、第2項）：
對於第二審判決上訴，上訴人應委任律師為訴訟代理人。但上訴
人或其他法定代理人具有律師資格者，不在此限。
上訴人之配偶、三親等內之血親、二親等內之姻親，或上訴人為
法人、中央或地方機關時，其所屬專任人員具有律師資格並經法
院認為適當者，亦得為第三審訴訟代理人。
